【裁判字號】    99,重上,53
【裁判日期】    991026
【裁判案由】    土地所有權移轉登記
【裁判全文】
臺灣高等法院臺南分院民事判決  99年度重上字第53號
上  訴  人  戊○○
            乙○○
            丙○○
共      同
訴訟代理人  王寶蒞律師
被  上訴人  丁○○
上列當事人間請求土地所有權移轉登記事件，上訴人對於中華民
國99年6月29日台灣台南地方法院第一審判決（99年度重訴字第2
0號），提起上訴，本院於99年10月12日言詞辯論終結，判決如
下：
    主  文
上訴駁回。
第二審訴訟費用由上訴人負擔。
    事  實
甲、上訴人方面：
一、聲明：先位聲明：(一)原判決廢棄。(二)被上訴人在第一審之訴
    駁回。備位聲明：(一)原判決廢棄。(二)上訴人於被上訴人給付
    上訴人新台幣（下同）904,000元同時，應將如附表所示土
    地移轉登記予被上訴人。
二、陳述：除與原判決記載相同者，引用之外，補稱略以：
  (一)被上訴人於起訴時僅依信託法第65條或依委任之法律關係請
    求，於原審協議整理爭點時，亦無被上訴人得否依「借名登
    記」之法律關係主張權利。被上訴人至原審再開辯論階段，
    始主張依借名契約請求，上訴人於言詞辯論時收受該書狀，
    當場表示不同意追加，原判決仍依借名之法律關係，准被上
    訴人之請求，於法尚有違誤。
  (二)被上訴人固稱：「先父臨終時，在家人面前叮囑遺產分配悉
    依上開『祖產承續說明』，而全體繼承人也完全依父親這份
    祖產承續說明文件辦理登記」云云，惟如下事實可證明系爭
    祖產承續說明書，無法證明被上訴人繼承系爭土地：
    (1)系爭「祖產承續說明書」上明載係「草案」，且日期為20
      05年元月，此徐進生7月18日過世有7個月之久，被上訴人
      稱徐進生臨終前僅有系爭文件處理遺產分配，並非事實。
      蓋徐進生尚有投資、汽車及活期存款等約170萬元之動產
      未為處理，依「祖產承續說明書」上計算詳盡看來，徐進
      生應無可能對於更好處理之動產未予處理。
    (2)系爭「祖產承續說明書」稱台南縣歸仁鄉○○段1000地號
      土地，應由上訴人乙○○分得，惟被上訴人提出之遺產分
      割協議書上，則由徐英森取得。
    (3)徐進生全體遺產繼承人已協議遺產分割，依遺產分割繼承
      協議書，被上訴人未曾取得系爭土地之所有權。
  (三)被上訴人對其與徐英森之法律關係，一方面主張信託關係，
    一方面又主張係借名登記，被上訴人始終無法提出確實之原
    因。縱被上訴人主張負有巨額保證債務等情為真，則其所謂
    「借名登記」之行為，已違反民法第148條第1項及民法第72
    條之規定，應屬無效，是被上訴人並無權利得請求上訴人移
    轉登記系爭土地所有權。
  (四)關於備位聲明部分，依系爭「祖產承續說明書」第5點、第6
    點及後附表2以觀，被上訴人若要繼承系爭土地，考慮公平
    及合理之前提，應依系爭祖產承續說明書所載「地價高者（
    地號1722）按現時價值抽出補貼地號772及888號各付90.4萬
    元及236.5萬元」，被上訴人取得系爭土地之同時，應給付
    徐英森904,000元。
三、證據：除援用原審提出之證據外，聲請訊問證人甲○○、李
    明昭、徐英。
乙、被上訴人方面：
一、聲明：上訴駁回。
二、陳述：除與原判決記載相同者引用之外，補稱略以：
  (一)本件係被上訴人與徐英森意思表示一致，成立信託契約或借
    名契約後，始與其他繼承人於95年2月11日簽立遺產分割協
    議書，該遺產分割協議書，僅係受託人徐英森取得系爭土地
    之方式。徐英森簽立系爭切結書係因唯恐口說無憑，令被上
    訴人不放心，乃於95年4月28日由代書李明昭依遺產分割協
    議書辦妥遺產所有權移轉登記後，在李明昭之見證下，由徐
    英森簽立系爭切結書交被上訴人，切結書乃徐英森允諾隨時
    應被上訴人之請求，將系爭土地返還被上訴人之證明，足以
    證明系爭信託契約或借名契約確實存在。被上訴人雖曾替人
    作保，但已代償自己應負擔之款項，並經債權人台南區中小
    企銀新市分行同意，撤回台灣高雄地方法院91年度執逸字第
    14118號扣薪命令，應允不執行被上訴人之薪津，被上訴人
    始將上開土地登記徐英森名下，並無任何脫產逃避債務之行
    為，被上訴人仍在學校教書，若有必要，債權人仍得扣其薪
    資，系爭信託或借名登記契約並無違反公序良俗可言。
  (二)系爭祖產承續說明書所載遺產分配方式，全體繼承人並不否
    認確係出自徐進生親筆，且均同意依該祖產承續說明書辦理
    登記。遺產分割協議書上，登記於徐英森名下之136及713地
    號之財產，與祖產承續說明書所載不同，且多出2分之1，係
    因祖產承續說明書已載明136及713地號土地，由四名子女每
    人各得4分之1，地號1722號所有權全部由被上訴人繼承，此
    為全體繼承人知悉，因此全體繼承人才會在遺產分割協議書
    上簽名，上訴人之否認，與事實不符。
三、證據：援用原審提出之證據。
    理  由
一、按當事人得於訴訟係屬中，將訴訟告知於因自己敗訴而受有
    法律上利害關係之第三人，民事訴訟法第65條第1項定有明
    文。上訴人主張京城商業銀行股份有限公司新市分行（下稱
    京城銀行新市分行）將因其敗訴，而有法律上利害關係，聲
    請以京城銀行新市分行為受告知人告知訴訟。惟所謂有法律
    上利害關係之第三人，係指本訴訟之裁判效力及於第三人，
    該第三人私法上之地位，因當事人之一造敗訴，而將致受不
    利益，或本訴訟裁判之效力雖不及於第三人，而第三人私法
    上之地位因當事人之一造敗訴，於法律上或事實上依該裁判
    之內容或執行結果，將致受不利益者而言（最高法院51年台
    上字第3038號判例要旨參照）。本件上訴人主張京城銀行新
    市分行為被上訴人之債權人，因上訴人敗訴將致受不利益云
    云，然本件係被上訴人本於繼承及借名或信託登記之法律關
    係，訴請上訴人返還系爭土地，與第三人京城銀行新市分行
    並無關聯，第三人京城銀行雖為被上訴人之債權人，惟本件
    不論判決結果如何，第三人京城銀行新市分行至多僅有事實
    上利害關係，而無法律上利害關係。況本件若上訴人敗訴，
    上訴人應將系爭土地移轉登記予被上訴人，被上訴人因此獲
    得財產之增加，對第三人京城銀行新市分行之債權，係事實
    上為有利，何來不利益之情形，則被上訴人請求以京城銀行
    新市分行為受告知人，於法不合，先予敘明。
二、又被上訴人於原審再開辯論後，另主張本於終止借名登記之
    法律關係請求（原審卷，第101頁補充陳述狀），原審既已
    認定係請求基礎事實同一，依民事訴訟法第255條第1項第2
    款規定，准許被上訴人之追加，依民事訴訟法第258條之規
    定，不得就此聲明不服，本院無從加以審究。又民事訴訟法
    第271條之1第3項前段規定，應受其拘束之爭點協議，係指
    當事人就其既已主張之爭點，經依同條第1項第3款或第2項
    為協議者而言，至於協議前未經當事人主張之爭點，既不在
    協議範圍，自不受協議之拘束。最高法院著有九十四年度台
    上字第四九三號判決可資參照。被上訴人於原審第一次言詞
    辯論終結前既未曾主張依借名登記契約請求，則於爭點整理
    、協議時，當然未就此項標的成立協議，依上說明，被上訴
    人自不受協議之拘束，其於再開辯論時，追加依借名登記請
    求，既經原審准許，原審就此加以審判，於法並無不合。
三、被上訴人主張，坐落臺南縣歸仁鄉○○段136地號、713地號
    土地，應有部分各4分之1，同段1722號土地所有權全部，係
    其於95年2月間，自父親徐進生繼承而取得，借名登記於其
    兄即上訴人之被繼承人徐英森之名下，徐英森於97年3月25
    日去世，被上訴人已將借名登記之事實告知上訴人，要求上
    訴人將系爭三筆土地所有權移轉登記回復為被上訴人名義，
    乃上訴人竟以分割繼承為原因，將三筆土地分別登記為其等
    所有，被上訴人已發函終止契約，茲再以補充陳述狀之送達
    兼為終止借名契約之表示，爰依借名契約之法律關係，請求
    判決命上訴人分別將如附表所示土地之所有權移轉登記與被
    上訴人等語。
四、上訴人則以：系爭土地並非被上訴人繼承徐進生取得；其被
    繼承人與上訴人間，就系爭土地並無借名或信託登記之關係
    存在，縱有借名登記關係，因被上訴人負欠銀行債務，始與
    其被繼承人成立借名登記，違反民法第148條第1項、第72條
    規定，契約無效。又依「祖產承續說明書」第5點、第6點及
    後附表2之備註2所載，被上訴人應於上訴人移轉系爭土地所
    有權時，補貼上訴人904,000元等語，資為抗辯。
五、兩造不爭執事項：
  (一)坐落臺南縣歸仁鄉○○段136、713、1722地號土地，原均為
    徐進生所有，徐進生於94年7月18日去世，其繼承人為被上
    訴人、徐英森、徐英、徐李麗淑、徐一傑。
  (二)被上訴人、徐英森、徐英、徐李麗淑、徐一傑於95年2月1
    1日，簽立遺產分割繼承協議書，載明：上開沙崙段136、71
    3號土地，均由徐英森取得應有部分2分之1、徐英取得應
    有部分4分之1、徐一傑取得應有部分4分之1；沙崙段1722號
    土地，由徐英森取得所有權全部。
  (三)徐英森於97年3月25日去世，繼承人為上訴人。
  (四)系爭沙崙段136地號土地，於97年10月30日以分割繼承為原
    因，辦理應有部分各4分之1移轉登記予戊○○、乙○○、丙
    ○○所有（原因發生日期：97年3月25日）。
  (五)系爭沙崙段713地號土地，於97年10月30日以分割繼承為原
    因，辦理應有部分各4分之1移轉登記予戊○○、丙○○（原
    因發生日期：97年3月25日）。
  (六)系爭沙崙段1722地號土地，於97年10月30日以分割繼承為原
    因，辦理所有權移轉登記予戊○○。
  (七)被上訴人於98年10月21日，以高雄瑞豐郵局第788號存證信
    函，向上訴人表示終止就系爭土地間之信託關係，上訴人於
    98年10月23日收受上開存證信函。
    以上事實，並有土地登記謄本、存証信函遺產分割協議書、
    繼承系統表可按（原審98年度司南自由日調字第766號卷，
    第10至20頁，33頁），應堪信為真實。
六、茲被上訴人主張，如附表所示三筆土地，係其由父親徐進生
    繼承取得，借名登記於上訴人之被繼承人徐英森名下，徐英
    森已去世，伊已終止借名登記關係，自得請求上訴人分別將
    系爭土地所有權移轉登記返還伊等語，上訴人則否認其主張
    ，並以前開情詞置辯，是本件應審究者，(一)被上訴人與徐英
    森就系爭土地有無借名契約關係？(二)借名契約有效否？經查
    ：
  (一)被上訴人主張系爭土地係其自徐進生繼承而來，借名登記於
    上訴人之被繼承人徐英森名下等情，已據其提出徐英森簽立
    之切結書為證（原審98司南簡調字766號卷，第13頁）。查
    ：
    (1)上訴人戊○○自承該切結書上徐英森簽名及印文之真正（
      本院卷，第50頁背面）。
    (2)証人李明昭（承辦徐進生遺產分割繼承登記事宜之代書）
      於本院証稱：「…被上訴人分到的部分，要暫時登記在徐
      英森名下比較妥當，…，徐英森也同意要寫一份切結書，
      給被上訴人。是我兒子寫這份切結書給徐英森親自看過，
      說可以才蓋章的。…」、「切結書是我拿給他簽的，在我
      面前簽的，然後我拿給我大姐保管」、「簽的時候，附表
      共三筆土地」等語（本院卷第58頁背面）。於原審亦証稱
      ：「徐英森表示原告應分得部分可以由他先保管，…徐英
      森也有寫一份切結書交由原告保管，該切結書是由我兒子
      甲○○代寫內容，由徐英森自己簽名蓋章，是在我事務所
      完成的」等語（原審99年重訴字第20號卷，第58頁）。
    (3)證人甲○○於本院證稱：「分割協議書及切結書，都是我
      寫的」、「他們交代我辦理繼承的事情，…，切結書也是
      他們告訴我的，然後我寫給徐英森簽名蓋章」、「被上訴
      人分到的財產寄在徐英森名下，為了保障她的權利才寫這
      份切結書。…」、「就是將切結書附表的財產，暫時登記
      在徐英森名下，如果被上訴人有需要的時候，她哥哥徐英
      森要隨時將財產登記還給她。」、「是我父親交代我寫的
      ，…。我寫的時候，徐英森與上訴人及被上訴人都不在場
      ，有人通知徐英森來簽名，徐英森來簽完名後就離開了」
      、「切結書附表有三筆土地」等語（本院卷，第56至57頁
      ）。
    (4)證人徐英於原審證稱：「因為原告丁○○他有幫別人當
      保人，所以在要寫遺產分割協議書時，就有說明要把他應
      分得部分交給我大哥徐英森管理，先放在我大哥徐英森名
      下，我大哥有說要寫另外一份證明給我姐姐也就是原告，
      …」、「我知道他們要寫這份（切結書）文件，但在寫當
      時我沒有看到，事後原告才拿給我看的。」等語（原審卷
      第57至58頁），於本院亦證稱：「…。因我舅舅當代書，
      我母親提議由我舅舅來辦理繼承登記，需要任何文件、印
      章就由我出面聯絡。大家都有在分割協議書上蓋章。我清
      楚我姐姐的情況，我姐姐的東西要放在我大哥那裡。，…
      」、「是我大哥說辦完喪禮後，他要寫一份切結書給我姐
      姐，因為我大哥他說口說無憑，他說這樣我姐姐比較不會
      擔心。辦完喪禮後，我姐姐有告訴我說我大哥有寫一份切
      結書給她。我也有問我大哥，我大哥也有說對啊！」等語
      （本院卷第57頁背面）。
    (5)查証人李昭明、甲○○、徐英分別係被上訴人與上訴人
      之被繼承人徐英森之堂舅、表弟、親弟弟，其等或親自受
      託辦理徐進生之遺產分割登記事宜，或受命代撰系爭切結
      書、或係共同繼承人之一，均親身參與徐進生遺產分割事
      項，其上開証言當無偏頗一方之理，甚且上訴人戊○○亦
      自承切結書上其夫簽名與蓋章之真正，綜上所述，系爭切
      結書應屬真正。
  (二)系爭切結書載明：「立書人同意丁○○將繼承所得之遺產（
    如附表）暫時登記於本人名下，日後如需回復登記丁○○名
    下或其指定人選，本人絕無異議立即配合辦理，上述因恐口
    無憑，特立本書為據。附表：(1)坐落台南縣歸仁鄉○○段
    136地號、面積1328㎡、權利範圍1/4之土地。備註：徐進生
    遺下由丁○○取得之遺產。(2)坐落台南縣歸仁鄉○○段713
    地號、面積4098㎡、權利範圍1/4之土地。備註：徐進生遺
    下由丁○○取得之遺產。(3)坐落台南縣歸仁鄉○○段1722
    地號、面積3617㎡、權利範圍全部之土地。備註：徐進生遺
    下由丁○○取得之遺產。…」等語。依此項切結書之記載，
    再參諸上開三位証人之上開証述，以及徐英森受專科教育，
    擔任外商公司職務多年，深具社會經驗，苟無切結書所述事
    項，當無於切結書簽名蓋章之理，又系爭土地原均係徐進生
    之遺產，被上訴人係徐進生之繼承人，已如不爭執事項(一)所
    示，是被上訴人主張，系爭三筆土地係其繼承徐進生取得，
    暫時借名登記於徐英森名下一節，堪以採信。
  (三)按信託，係使受託人依信託本旨，為受益人之利益或為特定
    之目的，管理或處分信託財產之關係，信託法第1條定有明
    文；另所謂「借名登記」者，謂當事人約定一方將自己之財
    產以他方名義登記，而仍由自己管理、使用、處分，他方允
    就該財產為出名登記之契約。亦即，所謂信託契約，受託人
    僅須就信託財產承受權利人名義，且須對信託財產，依信託
    契約所定內容為積極之管理或處分，並非將自己之財產，以
    他人名義登記時，當然即有信託關係存在。倘權利人僅以其
    購買之不動產，名義上登記於他人名下，該他人自始未負責
    管理、處分，而將該不動產之管理、使用、處分悉由權利人
    自行為之，即係側重於權利人與該他人間信任關係之純粹「
    借名登記」契約，苟其內容不違反強行規定或公序良俗者，
    該「借名登記」之無名契約，在性質上應與委任契約同視，
    除契約內容另有約定外，自可類推適用民法上有關委任契約
    之相關規定（最高法院94年度台上字第953號、98年度台上
    字第76號判決要旨參照）。經查：被上訴人雖曾主張將系爭
    土地登記在徐英森名下，為信託關係，惟依上開說明，信託
    關係使受託人依信託本旨，為受益人之利益或為特定之目的
    ，管理或處分信託財產之關係，著重在信託財產之管理或處
    分。本件上訴人之被繼承人徐英森雖借名予被上訴人登記系
    爭土地，惟被上訴人並未將系爭土地之使用、處分權授與徐
    英森，揆諸上揭說明，本件情形應屬「借名登記」，而非「
    信託」關係。被上訴人嗣後主張其與徐英森間就系爭三筆土
    地之法律關係，為借名登記關係，應類推適用民法關於「委
    任」契約之規定，自屬可採。又借名登記契約，依實務上近
    年來之見解，均承認其效力（最高法院91年台上1871號、92
    台上10 54號、94台上362號判決參照）。被上訴人與其兄徐
    英森間就系爭土地之借名登記法律關係，又查無違反強制規
    定或善良風俗之情形，應屬有效，上訴人空言抗辯契約違反
    72 條、第148條規定而無效云云，尚無足採。
  (四)依不爭執事項(三)所示，被借名人徐英森已於97年3月25日死
    亡，依民法第550條規定，其與被上訴人間之借名登記契約
    已消滅，依民法第541條第2項規定，徐英森應將系爭土地所
    有權返還登記予被上訴人，而依不爭執事項(七)所示，被上訴
    人已以信函向上訴人表示索回系爭土地之所有權，上訴人亦
    已收受存證信函，且被上訴人又於原審以書狀之送達再次表
    示索回之意旨，上訴人亦已收受該書狀繕本，而依不爭執事
    項(四)、(五)、(六)所示，系爭土地分別登記於上訴人名下，且上
    訴人係徐英森之繼承人，依民法第1148條規定繼承其被繼承
    人徐英森之上開返還義務（最高法院91年度台上187號判決
    參照）。則被上訴人主張，上訴人應將系爭土地所有權移轉
    返還被上訴人，自屬可採。
  (五)末按「所謂同時履行之抗辯，乃係基於雙務契約而發生，倘
    雙方之債務，非本於同一之雙務契約而發生，縱令雙方債務
    在事實上有密切之關係，或雙方之債務雖因同一之雙務契約
    而發生，然其一方之給付，與他方之給付，並非立於互為對
    待給付之關係者，均不能發生同時履行之抗辯，最高法院著
    有59年台上字第850號判例。查被上訴人係本於借名登記終
    止、繼承之法律關係請求上訴人返還，並非本於遺產分割契
    約請求，事甚明確。上訴人本於系爭土地之原所有人徐進生
    生前書立之所謂「祖產承續說明書」之記載：「地價高者（
    地號1722）按現時價值抽出補貼地號772及888號各付90.4
    萬元及236.5萬元（出賣土地時）」（原審98司南簡調字766
    號卷，第8頁），行使同時履行抗辯，主張被上訴人應於其
    等移轉系爭土地所有權之同時，給付伊等904,236元，查該
    祖產承續說明書，性質上係徐進生生前對其財產之分配，與
    民法上所規定之遺囑之法定方式不合，不能認係遺囑，雖其
    繼承人全體均大體上遵照徐進生之祖產承續說明書之意思而
    進行遺產之分割，但承續說明書與遺產分割契約二者不同，
    而系爭借名登記契約，則係於分割遺產契約後始行約定成立
    者，契約當事人不同，客體亦不同，二者（分割遺產契約、
    借名契約）相互獨立，依上說明，二者間非本於同一雙務契
    約而發生，自不生同時履行抗辯之問題。況且依該記載，繼
    承系爭1722地號土地之被上訴人，係於出賣土地時，始應按
    時價補貼繼承分配772地號土地之徐英森904,000元，然系爭
    1722地號之土地現仍登記為上訴人戊○○所有，被上訴人顯
    然尚未出售，其所負補貼上訴人之被繼承人徐英森之條件並
    未成就。是上訴人主張同時履行抗辯，亦非可採。
七、綜上所述，被上訴人本於繼承及借名登記契約終止之法律關
    係，請求上訴人等分別將附表所示土地所有權移轉登記予被
    上訴人，為有理由，應予准許。原審准被上訴人之請求，經
    核於法並無不合。上訴論旨指摘原判決不當，求予廢棄改判
    ，為無理由，應予駁回。
八、本件因事證已臻明確，兩造其餘攻擊、防禦方法及所為立證
    ，經核與判決之結果不生影響，無逐一論述之必要，併予敘
    明。
九、結論：本件上訴為無理由，依民事訴訟法第四百四十九條第
    一項、第七十八條、第八十五條第一項前段，判決如主文。
中    華    民    國    99    年    10    月    26    日
                  民事第四庭    審判長法  官    吳上康
                                      法  官    陳珍如
                                      法  官    王金龍
上為正本係照原本作成。
如不服本判決，應於收受送達後20日內向本院提出上訴書狀，其
未表明上訴理由者，應於提出上訴後20日內向本院補提理由書狀
（均須按他造當事人之人數附繕本）上訴時應提出委任律師或具
有律師資格之人之委任狀；委任有律師資格者，另應附具律師資
格證書及釋明委任人與受任人有民事訴訟法第466條之1第1項但
書或第2項（詳附註）所定關係之釋明文書影本。如委任律師提
起上訴者，應一併繳納上訴審裁判費。
中    華    民    國    99    年    10    月    27    日
                                      書記官    謝淑玉
【附註】
民事訴訟法第466條之1：
(1)對於第二審判決上訴，上訴人應委任律師為訴訟代理人。但上
訴人或其法定代理人具有律師資格者，不在此限。
(2)上訴人之配偶、三親等內之血親、二親等內之姻親，或上訴人
為法人、中央或地方機關時，其所屬專任人員具有律師資格並經
法院認為適當者，亦得為第三審訴訟代理人。
民事訴訟法第466條之2第1項：
上訴人無資力委任訴訟代理人者，得依訴訟救助之規定，聲請第
三審法院為之選任律師為其訴訟代理人。
   附    表
  ┌──┬─────────┬─────────┬─────────┐
  │編號│土地地號          │所有權範圍        │所有權人          │
  ├──┼─────────┼─────────┼─────────┤
  │一、│坐落臺南縣歸仁鄉沙│應有部分各12分之1 │戊○○、乙○○    │
  │    │崙段136地號土地   │                  │、丙○○          │
  ├──┼─────────┼─────────┼─────────┤
  │二、│坐落臺南縣歸仁鄉沙│應有部分各8分之1  │戊○○、丙○○    │
  │    │崙段713地號土地   │                  │                  │
  ├──┼─────────┼─────────┼─────────┤
  │三、│坐落臺南縣歸仁鄉沙│所有權全部        │戊○○            │
  │    │崙段1722地號土地  │                  │                  │
  └──┴─────────┴─────────┴─────────┘

司法院資訊處製作；財團法人民間司法改革基金會備份。
